臺灣高等法院民事判決
109年度上易字第353號
上  訴  人  許家源  
被 上訴 人  卡蘿企業有限公司

法定代理人  陳俊廷  
上列當事人間請求給付工程款事件，上訴人對於中華民國109年2
月7日臺灣臺北地方法院108年度建字第406號第一審判決提起上
訴，本院於110年6月15日言詞辯論終結，判決如下：
    主      文
原判決關於命上訴人給付超過新臺幣陸萬伍仟壹佰柒拾陸元本息
部分，暨訴訟費用之裁判均廢棄。
上廢棄部分，被上訴人在第一審之訴駁回。
其餘上訴駁回。
第一、二審訴訟費用由上訴人負擔十分之一，餘由被上訴人負擔
。
    事實及理由
被上訴人起訴主張：伊與上訴人於民國107年5月10日，就上訴
  人向業主即訴外人蘇素珍承攬位於新北市○○區○○○00巷000號1
  樓及2樓之裝修工程中之小坪頂裝修工程部分，簽訂室內裝修
  工程合約書（下稱工程合約書），約定由伊施作，嗣追加工程
  ，工程款計新臺幣（下同）165萬元，嗣因上訴人與蘇素珍發
  生工程糾紛，兩造再於107年8月15日簽訂裝修工程付款合約書
  （下稱付款合約書），合意工程款變更為155萬元。扣除上訴
  人已支付之90萬元，其尚積欠工程款65萬元，伊多次催繳均未
  獲置理。爰依工程合約書、付款合約書及承攬之法律關係，求
  為命上訴人如數給付，及自支付命令送達之翌日起加計法定遲
  延利息之判決。
  上訴人則以：被上訴人於107年7月底無故將裝修工班撤離現場
  ，未報請完工驗收及收尾美化，致伊無法向業主請領工程尾款
  及追加工程款，業主亦拒絕與伊協商，嗣進入訴訟程序，被上
  訴人未依約完成工作，應負擔遲延違約金，及代施工之責任等
  語，資為抗辯。
原審命上訴人給付65萬元，及自108年10月14日起加計法定遲延
  利息。上訴人聲明不服提起上訴，聲明：
　㈠原判決廢棄。
　㈡被上訴人在第一審之訴駁回。
　被上訴人答辯聲明：上訴駁回。
被上訴人主張前揭事實，提出工程合約書、付款合約書、報價
  表等件為證（原審司促字卷第7-15頁）。兩造不爭執事項：
　㈠兩造於107年5月10日，就上訴人向蘇素珍承攬之裝修工程中
    之小坪頂裝修工程部分，施工地點位於新北市○○區○○○00巷0
    00號1樓及2樓，簽訂工程合約書，約定由被上訴人施作，嗣
    為追加工程，工程款合計165萬元。
  ㈡嗣因上訴人與蘇素珍發生工程糾紛，兩造再於107年8月15日
    簽訂付款合約書，達成工程款改為155萬元之協議。
　㈢上訴人已支付被上訴人90萬元。
被上訴人請求上訴人給付65萬元，為上訴人所否認，並以前詞
  置辯。
　㈠依工程合約書、付款合約書之記載，工程總價依序為120萬元
    、45萬元，合計165萬元（本院卷第13、15頁），再依被上
    訴自認：「……總工程款110萬元，之前被告（指上訴人
　　，下同）已付款70萬元，再加上支票金額20萬元，總付工程
    金額為90萬元，尚欠20萬元工程款。再加上追加工程金額45
    萬元，合計為65萬元」等語（原審卷第71頁）。從而，上訴
    人於上訴狀載其積欠之65萬元為工程尾款20萬元、追加工程
    款45萬元云云（本院卷第11頁），與被上訴人之陳述相符，
    堪認為實在。再依付款合約書載：「壹……尾款貳拾萬元整於
    工程結束時支付乙方（指被上訴人，下同）。貳、工程追加
    款項……肆拾伍萬元整……追加款如蘇小姐不支付，待法院判決
    而論定」等語（本院卷第15頁），顯然被上訴人必於工程結
    束時方得請求工程尾款20萬；而該「工程結束」，應指被上
    訴人將所承攬之工程施作完成，並經上訴人或上訴人經營之
    毅家資產管理有限公司（下稱毅家公司）驗收完成方屬之，
    不包括被上訴人未施作而由蘇素珍委由他人代為施作之情形
    。
　㈡依被上訴人之法定代理人陳俊廷於臺灣士林地方法院（下稱
    士院）107年度建字第92號（按即本院109年度上易字第733
    號之原審案號，見本院卷第39、59頁，下稱相關另案）108
    年11月18日言詞辯論期日到場證稱：「（最後一次到新北市
    ○○區○○○00巷000號房屋施作的時間？）約是107年7月底，在
    此之後，我或我們公司的人就沒有再去現場施作」、「（為
    何只工作至107年7月時？）因為毅家公司沒有給付後續工程
    款給我……我沒有辦法繼續施作，因為工人、材料都是由我先
    墊付，毅家公司沒有給付我款項，我就沒有辦法繼續施作下
    去」、「（非因為107年7月底以後，蘇素珍不讓你們施作，
    你們才退場？）是的。蘇素珍沒有不讓我們施作，我的工具
    、材料也都還在現場內」等語，已據本院調閱相關另案歷審
    卷宗審閱屬實（筆錄影本見本院卷第129頁）。佐以相關另
    案之被告兼反訴原告蘇素珍於反訴主張陳述：「反訴被告（
    指上訴人經營之毅家公司，下同）未依系爭合約約定於107
    年7月10日完工，經伊通融做報告應於同年8月9日即農曆前
    完工，迄今猶未完工，應依……給付……違約金57萬7,200元」
    ，士院因而認定上訴人經營之毅家公司應給付蘇素珍遲延違
    約金577,200元，有相關另案原審判決在卷可憑（本院卷第1
    67-168、180頁），且毅家公司就上開士院命給付部分，未
    據聲明不服而告確定。以上，被上訴人施作之工程未完成，
    不符合付款合約書所載「工程結束」，自不得請求工程尾款
    20萬元。
　㈢另追加工程款45萬元部分，依付款合約書之約定：「追加款
    如蘇小姐不支付，待法院判決而論定」，兩造之真意應指苟
    相關另案認定蘇素珍無庸給付上訴人所經營之毅家公司工程
    款時，上訴人亦無庸給付被上訴人追加工程款，然上訴人不
    得向蘇素珍請求款項之原因非可歸責於被上訴人時，上訴人
    仍應給付款項予被上訴人，如此解釋方屬事理之平。相關另
    案本院判決：「原判決關於命上訴人（蘇素珍）給付被上訴
    人（毅家公司）新臺幣肆拾壹萬捌仟壹佰捌拾伍元，及該部
    分假執行之宣告，暨訴訟費用之裁判（除確定部分及減縮部
    分外）均廢棄。上開廢棄部分，被上訴人（毅家公司）於第
    一審之訴及假執行之聲請均駁回。第一審（除確定及減縮部
    分外）、第二審訴訟費用由被上訴人負擔」(本院卷第201頁
    ）。顯見在毅家公司與蘇素珍間之訴訟，已判決蘇素珍無庸
    給付毅家公司任何款項確定。然蘇素珍無庸給付款項予毅家
    公司之理由，乃蘇素珍主張抵銷，本院相關另案判決依蘇素
    珍抵銷之主張認定：「查，原審判決被上訴人（毅家公司
　　）應給付上訴人（蘇素珍）遲延違約金57萬7,200元及代施
    工費用4萬1,624元部分，未據被上訴人（毅家公司）聲明不
    服，已經確定，上訴人（蘇素珍）指定先以該遲延違約金債
    權抵銷上開追加工程款債務（見本院卷第206頁），尚無不
    合，抵銷後，上訴人(蘇素珍）之追加工程款債務40萬0,685
    元歸於消滅，被上訴人（毅家公司）自無從請求上訴人（蘇
    素珍）給付此部分工程款」等語（本院卷第202頁）。相關
    另案之原審判決就毅家公司應給付蘇素珍違約金577,200元
    、代施工費用41,624元，認定：「㈡……⒊系爭合約業於108年6
    月17日經反訴原告終止，而反訴被告迄至斯時仍未完成原裝
    修工程，已如前述，則反訴原告……請求反訴被告給付自107
    年8月10日起至108年6月17日止計312日之遲延違約金57萬7,
    200元（計算式：1,850×312＝577,200），即屬有據……㈣反訴
    原告依民法第497 條規定，請求反訴被告給付代施工費用4
    萬1,624元，為有理由……⒉關於代施工費用（即附表三編號1
    至7號所示部分）……⑵附表三編號1至3號：①反訴原告主張因
    反訴被告未完成迴路、插座、開關及警報器安裝，致伊覓人
    施工，於107年11月14日支出如附表三編號1至3號所示費用
    計3萬5,659元…乙節，業據提出估價單…未完成照片…、完成
    後照片為證，且經陳俊廷證述：伊離場時，尚有上開未完成
    照片所示迴路、插座、開關及警報器安裝未完成，此部分屬
    卡蘿公司報價單第1頁所示冷氣工程與第4頁所示水電工程中
    末端開端之固定等語明確……②反訴原告就如附表三編號1至3
    號所示因反訴被告未完工而支出之費用，經扣除其依承攬契
    約約定就此部分原應給付之報酬後，尚得請求反訴被告給付
    6,499元……⑸附表三編號6號：①反訴原告主張因反訴被告未清
    運廢土、廢棄物，造成泥水堵住排水孔，致伊覓人施工，於
    108年1月12日支出如附表三編號6 號所示費用3萬6,000元乙
    節……並經陳俊廷證述：伊離場時，尚有前揭未完成照片所示
    廢土未清運、泥水堵住排水孔情形，此部分係對應卡蘿公司
    報價單第3頁……第19項等語明確……②……準此，反訴原告就如附
    表三編號6號所示因反訴被告未完工而支出之費用，經扣除
    其依承攬契約約定就此部分原應給付之報酬後，尚得請求反
    訴被告給付3萬1,500元……⑹附表三編號7號：①反訴原告主張
    因反訴被告未施作隱藏門板、未安裝廁所門，致伊覓人施工
    ，於108年1月10日支出如附表三編號7號所示費用中之5,000
    元乙節……並經陳俊廷證述：伊離場時，尚有前揭未完成照片
    所示隱藏門板未安裝情形，此部分係對應卡蘿公司報價單第
    2頁（即原工程報價單第2頁）第18項。至於廁所門因係原本
    建商附的，故無對應工項等語明確（見本院卷二第139頁）
　　，堪予憑採。至陳俊廷雖另證稱：伊記得有安裝廁所門云云
    （見本院卷二第139頁），惟與前揭未完工照片所示客觀情
    形不符，容非可採。又反訴原告雖主張如附表三編號7號所
    示費用中之進水管修改配置5,000元亦屬因覓人完成廁所門
    安裝而支出之費用云云。然該部分費用難認與廁所門安裝有
    關，不足謂係因反訴被告未完成工作而支出之費用。②…準此
    ，反訴原告就如附表三編號7號所示因反訴被告未完工而支
    出之費用5,000元，經扣除其依承攬契約約定就此部分原應
    給付之報酬後，尚得請求反訴被告給付3,625元……⒋從而，反
    訴原告依民法第497條第2項規定，得請求反訴被告給付因未
    依約按期完工，致反訴原告另覓人代施工而支出之費用4萬1
    ,624元」等語（本院卷第167-175頁）。
　㈣前開毅家公司應給付蘇素珍之違約金577,200元，乃因蘇素珍
    與毅家公司之工程總價為185萬元，每日違約金依工程總價
    千分之一計算為每日1,850元(1,850,000×1/1000＝1,850
　　，本院卷第154、168頁），而本件兩造工程合約書總價原為
    120萬元，嗣變更為110萬元，則被上訴人應給付上訴人之違
    約金應為343,200元（1,100,000×1/1000×312＝343,200），
    顯然上訴人得扣抵之違約金為343,200元。另毅家公司未完
    成之工作由蘇素珍委由他人完成，毅家公司因而應給付蘇素
    珍之代施工費用41,624元，依相關另案原審判決之認定及被
    上訴人之法定代理人在該案之陳述，顯然係可歸責於被上訴
    人之事由，上訴人自得援相關另案之認定主張扣抵。上訴人
    自認追加工程款為45萬元，扣抵違約金為343,200元、代施
    工費用41,624元後，被上訴人得請求上訴人給付之追加工程
    款為65,176元（450,000-343,200-41,624＝65,176）。
　㈤以上，被上訴人不得向上訴人請求工程尾款20萬元，得請求
    之追加工程款為65,176元，合計被上訴人得請求之工程款為
    65,176元，其逾此範圍之請求，於法無據，不應准許。末按
    「給付無確定期限者，債務人於債權人得請求給付時，經其
    催告而未為給付，自受催告時起，負遲延責任。其經債權人
    起訴而送達訴狀，或依督促程序送達支付命令，或為其他相
    類之行為者，與催告有同一之效力」、「遲延之債務，以支
    付金錢為標的者，債權人得請求依法定利率計算之遲延利息
　　」、「應付利息之債務，其利率未經約定，亦無法律可據者
　　，週年利率為百分之五」，民法第229條第2項、第233條第1
    項前段、第203條分別定有明文。被上訴人請求上訴人加計
    支付命令送達翌日即108年10月14日（原審司促字卷第63頁
　　，支付命令於108年10月3日寄存送達）起之法定遲延利息，
    即屬有據。
綜上所述，被上訴人依付款合約書、承攬之法律關係，請求上
  訴人給付被上訴人65,176元，及自108年10月14日起至清償日
  止，按週年利率5％計算之利息，於法有據，應予准許，其逾此
  範圍之請求，於法無據，應予駁回。上開不應准許部分，原審
  為上訴人敗訴之判決，尚有未洽，上訴意旨指摘此部分原判決
  不當，求予廢棄改判，為有理由，應由本院予以廢棄，改判如
  主文第二項所示。上開應准許部分，原審為上訴人敗訴之判決
  ，核無不合。上訴意旨指摘原判決此部分不當，求予廢棄改判
  ，為無理由，應予駁回。
本件因事證已臻明確，兩造其餘之攻擊、防禦方法及所為之立
  證，經審酌後認與判決之結果不生若何影響，無庸再逐一予以
  論列，合併敘明。
據上論結，本件上訴為一部有理由，一部無理由，依民事訴訟法
第450條、第449條第1項、第79條判決如主文。
中　　華　　民　　國　　110 　年　　6 　　月　　29　　日
                  民事第八庭    
                        審判長法  官  陳邦豪
                              法  官  古振暉
                              法  官  湯美玉
正本係照原本作成。
不得上訴。
中　　華　　民　　國　　110 　年　　6 　　月　　29　　日
　　　　　　　　　　　　　    書記官  陳美宜